ACORDAO-COMPLETO-2437049

ACÓRDÃO 64/2022 ATA 1/2022 - SEGUNDA CÂMARA

VISTOS, relatados e discutidos estes autos de tomada de contas especial autuada a partir da conversão do TC Processo 046.124/2012-8 por força do Acórdão 9.538/2017 prolatado pela 2ª Câmara do TCU, ao apreciar a cumulativa percepção dos proventos de benefício do RGPS com os proventos da pensão civil deferida pela administração do Tribunal Superior do Trabalho em favor de Ruth Pereira Lima a partir do falecimento de Antônio Pereira Lima;
ACORDAM os Ministros do Tribunal de Contas da União, reunidos em Sessão da 2ª Câmara, ante as razões expostas pelo Relator, em:
9.1. promover o arquivamento da presente tomada de contas especial, sem o julgamento do mérito, por ausência dos pressupostos de constituição e desenvolvimento válido e regular do processo, nos termos dos arts. 201, § 3º, e 212 do RITCU, diante dos elementos de convicção até aqui obtidos pelo TCU; e
9.2. enviar a cópia do presente Acórdão, com o Relatório e a Proposta de Deliberação, à indicada no item 3 deste Acórdão, para ciência.

Tomada de Contas Especial autuada, a partir da conversão do TC 046.124/2012-8, por força do Acórdão 9.538/2017 prolatado pela 2ª Câmara do TCU no julgamento da pensão civil deferida pela administração do Tribunal Superior do Trabalho em favor de Ruth Pereira Lima a partir do falecimento de Antônio Pereira Lima.

Segunda Câmara

Tribunal Superior do Trabalho.

3. Responsável: Ruth Pereira Lima (CPF XXX.339.387-XX).

13.1. Ministros presentes: Bruno Dantas (Presidente), Augusto Nardes, Aroldo Cedraz e Raimundo Carreiro.
13.2. Ministros-Substitutos presentes: Marcos Bemquerer Costa e André Luís de Carvalho (Relator).

ANDRÉ DE CARVALHO

Trata-se de tomada de contas especial autuada a partir da conversão do TC Processo 046.124/2012-8 por força do Acórdão 9.538/2017 prolatado pela 2ª Câmara do TCU, ao apreciar a cumulativa percepção dos proventos de benefício do RGPS com os proventos da pensão civil deferida pela administração do Tribunal Superior do Trabalho em favor de Ruth Pereira Lima a partir do falecimento de Antônio Pereira Lima.
2.	Após a análise final do feito, o Auditor Federal Lúcio Sérgio da Costa Madureira lançou o seu parecer conclusivo à Peça 29, com a anuência dos dirigentes da Sefip (Peças 30 e 31) , nos seguintes termos:
" (...) HISTÓRICO
2. Na sessão do dia 31/10/2017, esta Corte de Contas prolatou o acórdão supracitado, que considerou ilegal a pensão civil de Ruth Pereira Lima, concedida com fundamento no art. 217, inciso I, alínea 'e', da Lei 8.112/1990 (em sua redação original) , por ter sido constatado que a beneficiária, na condição de pessoa designada maior de sessenta anos, não dependia economicamente do instituidor (item 9.1) .
3. Nessa mesma assentada, foi determinada a conversão do 'presente processo de fiscalização em tomada de contas especial, por meio da autuação de processo apartado, (...) , autorizando, desde já, a citação de todos os responsáveis pela prática das aludidas irregularidades com o correspondente dano ao erário, aí incluída a Sra. Ruth Pereira Lima' (item 9.3) .
4. Autuada a tomada de contas especial, esta unidade técnica entendeu que os agentes públicos envolvidos no deferimento do benefício previdenciário não poderiam ser responsabilizados, até porque tal ato decorreu da omissão de informações por parte da então pensionista e da impossibilidade, à época, de identificação das suas fontes de renda pelo órgão concedente. Sendo assim, a Sefip entendeu que a citação deveria ser dirigida apenas à beneficiária da pensão, mas antes seria necessário diligenciar o órgão para obtenção dos valores recebidos a título de pensão (fevereiro de 2002 a outubro de 2017) , conforme o trecho a seguir (peça 7) :
'4. Segundo elementos constantes dos autos em que se examinou a legalidade do benefício, os agentes públicos da unidade jurisdicionada que avaliaram a questão da dependência econômica e, por consequência, autorizaram o deferimento da pensão basearam-se na declaração da própria beneficiária de que ela percebia apenas um rendimento, referente à remuneração do cargo de bailarina da Fundação de Artes do Estado do Rio de Janeiro (Funarj) , no valor bruto de R$ 400,01, em dezembro de 2001, quando ocorreu o falecimento do instituidor (peça 34 - apenso) .
5. Assim, a beneficiária teria omitido outro rendimento, qual seja, a percepção de proventos de aposentadoria à conta do Regime Geral de Previdência Social (RGPS) , no valor aproximado de R$ 1.100,00, à época da concessão. Além disso, tal omissão teria ocorrido por ocasião dos recadastramentos de aposentados e pensionistas realizados pela unidade jurisdicionada, conforme consignado no voto condutor do supracitado acórdão (peça 5, p. 3) :
'14. Ocorre, todavia, que a Sefip descobriu que a interessada já perceberia, desde 1977, a aposentadoria pelo RGPS, salientando, então, que a interessada teria omitido a percepção dessa aposentadoria pelo INSS não apenas no requerimento da pensão, em 2001, mas também no correspondente recadastramento da pensão, em 2006.'
6. Nessa perspectiva, entende-se que a citação deve ser dirigida exclusivamente à beneficiária da pensão, mas como não há nos autos informações sobre os valores pagos mensalmente à beneficiária desde a concessão da pensão até a suspensão do pagamento, assim como não dispomos dessas informações para consulta por ser o órgão pagador integrante do Poder Judiciário, faz-se necessário realizar diligência para a quantificação do débito. (destaques acrescentados) '
5. Devidamente saneados os autos com a juntada da relação contendo os valores desembolsados pelo TST para pagamento da inquinada pensão (peça 11) , a ex-pensionista foi devidamente citada para apresentação de alegações de defesa ou para o recolhimento do débito (peças 15 e 22) .
6. Em resposta, por meio de advogada devidamente constituída nos autos (peça 24) , a responsável apresentou suas alegações de defesa (peça 25) .
EXAME TÉCNICO
7. A Sra. Ruth Pereira Lima, ex-pensionista de servidor do TST, foi ouvida pelo Tribunal em decorrência do fato de ter omitido da Administração, em mais de uma oportunidade, informações financeiras que descaracterizariam sua dependência econômica em relação ao instituidor, requisito constante do art. 217, inciso I, alínea 'e', da Lei 8.112/1990 (redação vigente no momento do óbito do servidor) :
'Art. 217. São beneficiários das pensões:
 (...) . I - vitalícia:
 (...) ; e) a pessoa designada, maior de 60 (sessenta) anos e a pessoa portadora de deficiência, que vivam sob a dependência econômica do servidor; (destaque acrescentado) '
8. Por meio de suas alegações de defesa, a responsável alega que residia com o instituidor da pensão, seu genitor, e que a omissão de seus rendimentos não seria óbice à percepção do benefício previdenciário, na medida em que a lei não fixou valor de renda própria a partir do qual estaria descaracterizada a relação de dependência econômica e, além disso, o somatório dos seus rendimentos seria inferior aos proventos de aposentadoria percebidos pelo instituidor (peça 25, p. 2-3) .
9. Aduz, ainda, que a planilha de débito que integra o ofício citatório não permite 'apurar os valores apontados como devidos, muito menos impugnar os cálculos, eis que os fatores de correção, juros e multa não foram apresentados, o que impede qualquer manifestação nesse sentido' (peça 25, p. 3-4) .
10. Sendo estes, em síntese, os argumentos apresentados pela advogada constituída nos autos, passa-se à análise de cada um dos pontos levantados pela defesa, assim como da eventual configuração de boa-fé na conduta da ex-pensionista.
11. Quanto ao fato de a responsável residir com o instituidor da pensão, seu genitor, à época do seu falecimento, cumpre esclarecer que a residência em comum não é capaz, per si, de caracterizar eventual relação de dependência econômica, até porque não é incomum que filhos com emprego e renda próprios, principalmente solteiros, permaneçam sob o mesmo teto dos seus pais, de modo que tal argumento não pode ser aceito.
12. Da mesma forma, não assiste razão à defendente ao afirmar que a relação de dependência econômica, no presente caso, estaria configurada em razão de sua renda própria ser inferior aos proventos percebidos por seu pai, tentando fazer crer que este valor seria a renda mínima para a sua subsistência.
13. Ora, o Tribunal, em diversos julgados, firmou entendimento segundo o qual pensão não é herança, não podendo ser considerada dependência a manutenção do padrão de vida dos beneficiários (e.g. Decisão 641/1999-TCU-Plenário, Relator: Ministro Marcos Vinícios Vilaça; Acórdão 305/2007-TCU-Plenário, Relator: Ministro Valmir Campelo; e Acórdão 1985/2008-TCU-Primeira Câmara, Relator: Ministro Marcos Vinícios Vilaça) .
14. Em relação ao fato de a lei não ter fixado um valor a partir do qual a relação de dependência econômica estaria descaracterizada é argumento incapaz de afastar a ilegalidade da pensão e, por consequência, a necessidade de ressarcimento ao erário, na medida em que a configuração de dependência econômica exige a demonstração de que o beneficiário depende do instituidor para uma subsistência condigna.
15. No caso dos presentes autos, a prova da dependência econômica, sem a omissão mencionada, jamais poderia ser feita, uma vez que os rendimentos da responsável, ao tempo da concessão do benefício, giravam em torno de R$ 1.500,00 (peça 5, p. 3) , o que representava, em 2002, mais de sete salários-mínimos, sem falar que tal renda alcança hoje o valor líquido aproximado de R$ 14.000,00 (peças 13-14) .
16. A esse respeito, não demasiado destacar a intelecção que sempre pautou esta Corte de Contas acerca das pensões instituídas em favor de pessoas designadas, no sentido que é necessária prova inequívoca de dependência econômica do favorecido em relação ao instituidor (e.g. Decisão 354/2002-TCU-1ª Câmara, Relator: Ministro-Substituto Marcos Bemquerer; Acórdão 3060/2007-TCU-Primeira Câmara, Relator: Ministro Valmir Campelo; Acórdão 2547/2009-TCU-Primeira Câmara, Relator: Ministro Marcos Vinicios Vilaça; Acórdão 6930/2009-TCU-Primeira Câmara, Relator: Ministro Walton Alencar Rodrigues; e Acórdão 8656/2015-TCU-Segunda Câmara, Relator: Ministro Augusto Nardes) .
17. No tocante à alegada impossibilidade de impugnação dos valores e dos cálculos da atualização do débito por insuficiência de informações, também não assiste razão à responsável, que, se houvesse atentado para as orientações contidas no ofício citatório (peça 22) , poderia ter tido acesso a todas as peças dos autos, em especial ao demonstrativo de todos os pagamentos realizados, a título de pensão, pelo TST e ao relatório gerado pelo Sistema Débito (peças 11 e 15) .
18. Acerca da ocorrência ou não da boa-fé da responsável, assinala-se que a omissão da sua renda própria de maior valor, por ocasião do falecimento do instituidor e do recadastramento promovido pelo órgão pagador do benefício, parece ter tido o claro propósito de evitar questionamentos sobre a existência de relação de dependência econômica, de modo que não há como reconhecer a boa-fé no presente caso. Nessa linha, cumpre trazer à baila excerto do voto condutor do Acórdão 1464/2020-TCU-Segunda Câmara, da relatoria da Ministra Ana Arraes, por meio do qual esclarece que, diante até mesmo de uma tentativa de omissão de informações para a obtenção de benefício previdenciário, torna-se impossível aferir a boa-fé. Confira-se:
'7. (...) , quando a recorrente solicitou a pensão civil de seu marido, falecido em 31/10/2013, aos 92 anos de idade, ficou evidente que este era servidor aposentado da Procuradoria-Geral do Distrito Federal ao menos desde 1991, quando completou idade para a aposentadoria compulsória, tendo deixado pensão de mais de 17 mil reais (peça 1, p. 3, do TC Processo 009.811/2014-1) , permitindo concluir que a dependência econômica da interessada em relação ao filho não existia. Ademais, consta no processo declaração de não acumulação de pensão prestada àquele órgão com diversas rasuras que invertem o sentido do declarado, o que, possivelmente, evidencia mais uma informação preenchida de forma duvidosa, na tentativa de omitir informações para a obtenção do benefício pleiteado (...) . Dessa forma, não é possível aferir a boa-fé da recorrente.'
19. Posto isso, resta claro que os argumentos de defesa da responsável não foram capazes de afastar o mencionado dano ao erário, tampouco descaracterizar a ausência de boa-fé, podendo suas contas, desde logo, ser julgadas irregulares, nos termos do art. 202, § 6º, do Regimento do TCU, condenando-a ao pagamento do débito e aplicando-lhe a multa prevista no art. 57 da Lei 8.443/1992.
CONCLUSÃO
20. Conforme demonstrado, a dívida apurada nos autos decorre do recebimento ilegal de pensão previdenciária, que não teria sido deferida à responsável se esta tivesse declarado renda própria, também auferida dos cofres públicos, capaz de afastar a existência de relação de dependência econômica em relação ao instituidor - um dos requisitos da lei à época.
21. Em face disso, e considerando que as alegações de defesa não foram capazes de afastar o débito apurado, tampouco descaracterizar a ausência de boa-fé da responsável, propõe-se que suas contas sejam julgadas irregulares, procedendo-se à sua condenação ao pagamento do débito no importe de R$ 3.991.380,52, atualizado monetariamente e acrescido de juros de mora, na forma da legislação em vigor, assim como ao pagamento da multa prevista no art. 57 da Lei 8.443/1992.
INFORMAÇÕES COMPLEMENTARES
22. Foram acostados aos autos a matriz de responsabilização e o relatório da dívida atualizada até agosto do corrente ano (peças 16 e 28) .
PROPOSTA DE ENCAMINHAMENTO
23. Ante o exposto, submetem-se os autos à consideração superior com proposta para que o Tribunal:
a) com fundamento nos arts. 1º, inciso I, 16, inciso III, alínea 'd', da Lei 8.443/1992 c/c os arts. 19 e 23, inciso III, da mesma Lei, e com arts. 1º, inciso I, 209, inciso IV, 210 e 214, inciso III, do Regimento Interno, julgue irregulares as contas da Sra. Ruth Pereira Lima (CPF XXX.339.387-XX) , e condene-a ao pagamento das quantias a seguir especificadas, com a fixação do prazo de quinze dias, a contar da notificação, para comprovar, perante o Tribunal (art. 214, inciso III, alínea 'a', do Regimento Interno) , o recolhimento da dívida aos cofres do Tesouro Nacional, atualizada monetariamente e acrescida dos juros de mora, calculados a partir das datas discriminadas, até a data do recolhimento, na forma prevista na legislação em vigor, abatendo-se, na oportunidade, valores eventualmente já ressarcidos.
	VALOR ORIGINAL R$
	DATA DA OCORRÊNCIA
	VALOR ORIGINAL R$
	DATA DA OCORRÊNCIA

	4.260,92
	20/02/2002
	9.852,93
	04/12/2009

	2.130,46
	21/03/2002
	9.852,93
	18/12/2009

	2.130,46
	19/04/2002
	9.852,93
	20/01/2010

	2.130,46
	20/05/2002
	9.852,93
	22/02/2010

	2.130,46
	20/06/2002
	9.852,93
	19/03/2010

	2.743,71
	09/07/2002
	9.852,93
	20/04/2010

	3.777,11
	19/07/2002
	9.852,93
	20/05/2010

	3.777,11
	20/08/2002
	9.852,93
	18/06/2010

	929,61
	30/08/2002
	9.852,93
	20/07/2010

	3.777,11
	20/09/2002
	9.852,93
	20/08/2010

	3.777,11
	21/10/2002
	9.852,93
	20/09/2010

	3.777,11
	20/11/2002
	9.852,93
	20/10/2010

	3.777,11
	05/12/2002
	9.852,93
	19/11/2010

	3.777,11
	19/12/2002
	9.852,93
	01/12/2010

	3.777,11
	20/01/2003
	9.852,93
	17/12/2010

	3.777,11
	20/02/2003
	9.852,93
	20/01/2011

	3.777,11
	20/03/2003
	9.852,93
	18/02/2011

	3.777,11
	16/04/2003
	9.852,93
	18/03/2011

	3.777,11
	20/05/2003
	9.852,93
	19/04/2011

	4.295,96
	20/06/2003
	9.852,93
	20/05/2011

	4.084,14
	21/07/2003
	9.852,93
	20/06/2011

	3.732,71
	20/08/2003
	9.852,93
	20/07/2011

	3.732,71
	19/09/2003
	9.852,93
	19/08/2011

	3.732,71
	21/10/2003
	9.852,93
	20/09/2011

	3.732,71
	20/11/2003
	9.852,93
	20/10/2011

	3.672,84
	03/12/2003
	9.852,93
	18/11/2011

	3.732,71
	18/12/2003
	9.852,93
	02/12/2011

	4.391,26
	20/01/2004
	9.852,93
	19/12/2011

	4.391,26
	20/02/2004
	9.852,93
	20/01/2012

	4.391,26
	19/03/2004
	9.852,93
	17/02/2012

	4.391,26
	20/04/2004
	9.852,93
	20/03/2012

	4.391,26
	20/05/2004
	9.852,93
	20/04/2012

	4.391,26
	21/06/2004
	9.852,93
	18/05/2012

	4.391,26
	19/07/2004
	9.852,93
	20/06/2012

	4.391,26
	20/08/2004
	9.852,93
	20/07/2012

	4.391,26
	20/09/2004
	9.852,93
	20/08/2012

	634,83
	05/10/2004
	9.852,93
	20/09/2012

	4.602,87
	20/10/2004
	9.852,93
	19/10/2012

	4.602,87
	19/11/2004
	9.852,93
	20/11/2012

	4.543,00
	03/12/2004
	9.852,93
	03/12/2012

	4.602,87
	17/12/2004
	9.852,93
	19/12/2012

	5.179,99
	18/02/2005
	9.852,93
	18/01/2013

	5.179,99
	21/03/2005
	9.852,93
	20/02/2013

	5.179,99
	20/04/2005
	9.852,93
	20/03/2013

	5.179,99
	20/05/2005
	1.526,58
	26/03/2013

	5.179,99
	20/06/2005
	10.361,78
	19/04/2013

	5.179,99
	20/07/2005
	10.361,78
	20/05/2013

	5.179,99
	19/08/2005
	10.361,78
	20/06/2013

	5.179,99
	20/09/2005
	10.361,78
	19/07/2013

	5.179,99
	20/10/2005
	10.361,78
	20/08/2013

	5.479,91
	18/11/2005
	10.361,78
	20/09/2013

	5.420,04
	02/12/2005
	10.361,78
	18/10/2013

	5.479,91
	19/12/2005
	10.361,78
	20/11/2013

	5.479,91
	20/01/2006
	10.361,78
	02/12/2013

	5.479,91
	20/02/2006
	10.361,78
	19/12/2013

	5.479,91
	20/03/2006
	10.921,52
	20/01/2014

	5.479,91
	20/04/2006
	10.921,52
	20/02/2014

	5.494,58
	19/05/2006
	10.921,52
	20/03/2014

	5.479,91
	20/06/2006
	10.921,52
	17/04/2014

	196,07
	30/06/2006
	10.605,32
	20/05/2014

	5.479,91
	20/07/2006
	10.605,32
	20/06/2014

	5.479,91
	21/08/2006
	10.605,32
	18/07/2014

	5.479,91
	20/09/2006
	10.605,32
	20/08/2014

	5.479,91
	20/10/2006
	10.605,32
	19/09/2014

	5.479,91
	20/11/2006
	10.605,32
	20/10/2014

	5.479,91
	04/12/2006
	10.605,32
	20/11/2014

	5.479,91
	19/12/2006
	10.605,32
	02/12/2014

	4.357,16
	22/12/2006
	10.605,32
	19/12/2014

	6.296,64
	19/01/2007
	11.232,91
	20/01/2015

	6.419,46
	16/02/2007
	11.232,91
	20/02/2015

	6.358,05
	20/03/2007
	11.232,91
	20/03/2015

	6.358,05
	20/04/2007
	11.232,91
	20/04/2015

	6.358,05
	21/05/2007
	11.232,91
	20/05/2015

	6.358,05
	20/06/2007
	11.232,91
	19/06/2015

	6.813,86
	20/07/2007
	11.232,91
	20/07/2015

	6.813,86
	20/08/2007
	11.232,91
	20/08/2015

	6.813,86
	20/09/2007
	11.232,91
	18/09/2015

	6.813,86
	19/10/2007
	11.232,91
	20/10/2015

	6.813,86
	20/11/2007
	11.232,91
	20/11/2015

	8.373,32
	03/12/2007
	11.232,91
	02/12/2015

	17.947,28
	19/12/2007
	11.232,91
	18/12/2015

	8.404,02
	21/01/2008
	11.232,91
	20/01/2016

	8.404,02
	20/02/2008
	11.232,91
	19/02/2016

	8.404,02
	18/03/2008
	11.232,91
	18/03/2016

	8.419,94
	18/04/2008
	11.713,77
	20/04/2016

	8.404,02
	20/05/2008
	11.713,77
	20/05/2016

	8.404,02
	20/06/2008
	11.232,91
	20/06/2016

	9.118,56
	21/07/2008
	11.232,91
	20/07/2016

	9.118,56
	20/08/2008
	335,91
	25/07/2016

	9.118,56
	19/09/2008
	12.119,69
	19/08/2016

	9.118,56
	20/10/2008
	12.119,69
	20/09/2016

	9.118,56
	20/11/2008
	12.119,69
	20/10/2016

	9.852,93
	04/12/2008
	12.533,13
	18/11/2016

	9.852,93
	19/12/2008
	12.533,13
	02/12/2016

	9.852,93
	21/01/2009
	12.533,13
	19/12/2016

	9.852,93
	20/02/2009
	18.799,70
	20/01/2017

	9.852,93
	20/03/2009
	12.533,13
	20/02/2017

	9.852,93
	20/04/2009
	12.533,13
	20/03/2017

	9.852,93
	20/05/2009
	12.533,13
	20/04/2017

	9.852,93
	19/06/2009
	12.533,13
	19/05/2017

	9.852,93
	20/07/2009
	12.877,26
	20/06/2017

	9.852,93
	20/08/2009
	12.877,26
	20/07/2017

	9.852,93
	21/09/2009
	12.877,26
	18/08/2017

	9.852,93
	20/10/2009
	12.877,26
	20/09/2017

	9.852,93
	20/11/2009
	12.877,26
	20/10/2017

Valor histórico do débito: R$ 1.723.511,37
Valor atualizado até 31/8/2020: R$ 3.991.380,52 (peça 28) .
b) aplique à responsável a multa prevista no artigo 57 da Lei 8.443/92 c/c art. 267 do Regimento Interno, fixando-lhe o prazo de 15 (quinze) dias, a contar da notificação, para que comprove, perante o Tribunal, nos termos do artigo 23, inciso III, alínea 'a', da citada Lei c/c o artigo 214, inciso III, alínea 'a', do Regimento Interno/TCU, o recolhimento da referida quantia aos cofres do Tesouro Nacional, atualizada monetariamente na data do efetivo recolhimento, se for paga após o vencimento, na forma da legislação em vigor;
c) autorize, desde logo, nos termos do art. 26 da Lei 8.443/92 c/c o art. 217 do Regimento Interno/TCU, o pagamento da dívida em até 36 (trinta e seis) parcelas mensais e consecutivas, se solicitado pela responsável, fixando-se o vencimento da primeira parcela em quinze dias, a contar do recebimento das notificações, e o das demais a cada trinta dias, devendo a responsável ser informada da incidência sobre cada parcela dos encargos legais devidos, na forma prevista na legislação em vigor, e que a falta de comprovação do recolhimento de qualquer parcela importará no vencimento antecipado do saldo devedor, nos termos do art. 217, §§ 1º e 2º, do citado regimento interno;
d) autorize, desde logo, nos termos do artigo 28, inciso II, da Lei 8.443/92, a cobrança judicial das dívidas, caso não atendidas as notificações, na forma da legislação em vigor; e
e) remeta cópia da deliberação que vier a ser adotada, acompanhada do relatório e voto que a fundamentarem, ao Procurador-Chefe da Procuradoria da República no Estado do Rio de Janeiro para adoção das medidas que entender cabíveis, nos termos do art. 16, § 3º, da Lei 8.443/92 c/c art. 209, § 7º, do Regimento Interno do TCU."
3.	Enfim, por intermédio do Exmo. Sr. Subprocurador-Geral Paulo Soares Bugarin, o MPTCU concordou apenas parcialmente com a aludida proposta da unidade técnica, tendo consignado, para tanto, o seu parecer à Peça 32 nos seguintes termos:
" (...) Trata-se de tomada de contas especial originada a partir de processo de fiscalização, por meio do qual o TCU considerou ilegal a pensão civil concedida pelo Tribunal Superior do Trabalho (TST) a Ruth Pereira Lima, nos termos do Acórdão 9538/2017-TCU-Segunda Câmara (peça 6) .
2. A irregularidade atribuída à responsável foi a percepção ilegal de pensão previdenciária à custa do RPPS, ante a omissão de informações necessárias à avaliação da sua dependência econômica em relação ao instituidor, até mesmo na fase de recadastramento de pensionistas junto ao órgão concedente, com o claro propósito de se habilitar como pensionista do servidor falecido, na medida em que a indicação de todas as suas fontes de renda afastaria a relação de dependência econômica, nos termos do art. 217, inciso I, alínea e, da Lei 8.112/90 (em sua redação original) .
3. Devidamente citada, a responsável alegou, essencialmente, entre outros aspectos, que (peça 25, p. 2) .
' (...) os proventos de aposentadoria recebidos pela pensionista ao tempo da concessão da pensão eram inferiores aos valores recebidos pelo seu pai, logo o critério objetivo foi devidamente preenchido ao tempo da instituição da pensão, presente, portanto, a dependência econômica exigida pela Lei da época, pouco importando a omissão quanto a aposentadoria pelo RGPS, eis que somados a renda era inferior à de seu pai (...) .'
4. Ao examinar as alegações de defesa apresentadas (peça 29) , a Sefip salientou que o fato da renda da pensionista ser inferior a de seu pai não é suficiente para caracterizar a existência de dependência econômica em relação ao instituidor.
5. Além disso, a unidade técnica demonstrou que se não houvesse a questionada omissão de informações não seria possível comprovar a dependência econômica, pois 'os rendimentos da responsável, ao tempo da concessão do benefício, giravam em torno de R$ 1.500,00 (peça 5, p. 3) , o que representava, em 2002, mais de sete salários-mínimos, sem falar que tal renda alcança hoje o valor líquido aproximado de R$ 14.000,00 (peças 13-14) '.
6. Desse modo, acompanho a proposta formulada pela unidade técnica, no sentido de que sejam julgadas irregulares as constas da responsável, condenando-a ao recolhimento do débito apurado.
7. Não obstante, divirjo, com as devidas vênias, da proposição de aplicar-lhe a multa prevista no art. 57 da Lei 8.443/92, em face da ocorrência da prescrição da pretensão punitiva do TCU, como se verá a seguir.
8. De acordo com a jurisprudência desta Corte, 'a pretensão punitiva do TCU subordina-se ao prazo geral de prescrição indicado no art. 205 da Lei 10.406/2002 (Código Civil) , dez anos' (Acórdão 1441/2016-TCU-Plenário) .
9. Além disso, 'o termo inicial para a contagem do prazo prescricional da pretensão punitiva do TCU no caso de concessão fraudulenta de benefício previdenciário é a data do último pagamento indevidamente realizado' (Acórdão 1101/2019-TCU-Plenário) .
10. Desse modo, tendo em vista que a manifestação do secretário da Sefip que autorizou a citação ocorreu em 26/6/2020 (peça 20) , isto é, mais de dez anos após a data do último pagamento irregular (20/11/2009) , resta caracterizada, neste caso concreto, a prescrição a pretensão punitiva.
11. Ante o exposto, este representante do Ministério Público de Contas manifesta-se parcialmente de acordo com a proposição contida no item 23 da instrução (peça 29, p. 4-7) , no sentido de que esta Corte julgue irregulares as contas de Ruth Pereira Lima, condenando-a ao recolhimento do débito apurado, deixando, no entanto, de aplicar-lhe a multa proposta, por estar prescrita."
4.	Foi apensado ao presente processo, contudo, o TC Processo 046.124/2012-8, cuidando aí da pensão civil deferida pela administração do TST em favor de Ruth Pereira Lima a partir do falecimento de Antônio Pereira Lima, ao passo que o Acórdão 9538/2017-TCU-Segunda Câmara teria determinado a conversão do correspondente processo de pensão civil na presente tomada de contas especial.
É o Relatório.

Maria do Carmo Mota de Souza (53.205/OAB-RJ), entre outros, representando Ruth Pereira Lima.

Subprocurador-Geral Paulo Soares Bugarin.

TOMADA DE CONTAS ESPECIAL. CONVERSÃO EM TCE A PARTIR DO ANTERIOR PROCESSO DE PENSÃO CIVIL. AUSÊNCIA DOS PRESSUPOSTOS DE CONSTITUIÇÃO E DESENVOLVIMENTO VÁLIDO E REGULAR DO PROCESSO DIANTE DO EFETIVO PREJUÍZO AO PLENO EXERCÍCIO DA AMPLA DEFESA PELA BENEFICIÁRIA DA PENSÃO. ARQUIVAMENTO DO FEITO SEM O JULGAMENTO DE MÉRITO. COMUNICAÇÃO.

TOMADA DE CONTAS ESPECIAL (TCE)

Secretaria de Fiscalização de Integridade de Atos e Pagamentos de Pessoal e de Benefícios Sociais (Sefip).

Trata-se de tomada de contas especial autuada a partir da conversão do TC Processo 046.124/2012-8 por força do Acórdão 9.538/2017 prolatado pela 2ª Câmara do TCU, ao apreciar a cumulativa percepção dos proventos de benefício do RGPS com os proventos da pensão civil deferida pela administração do Tribunal Superior do Trabalho em favor de Ruth Pereira Lima a partir do falecimento de Antônio Pereira Lima.
2.	Como visto, por meio do aludido Acórdão 9538/2017-TCU-Segunda Câmara do TCU assinalou a ilegalidade do ato de pensão civil em favor de Ruth Pereira Lima, sem prejuízo, todavia, de determinar a conversão do processo em tomada de contas especial diante da não comprovação da dependência econômica da beneficiária em relação ao instituidor, além da omissão sobre a cumulativa percepção dos proventos de aposentadoria pelo Regime Geral de Previdência Social (RGPS) , contando, também, com a aposentadoria junto à Fundação de Artes do Estado do Rio de Janeiro. 
3.	Por essa linha, a Sefip promoveu a citação de Ruth Pereira Lima para apresentar a sua defesa ou recolher o correspondente débito sob o valor original de R$ 1.723.511,37.
4.	Após a regular notificação, a aludida responsável apresentou a sua defesa, em síntese, pela seguinte linha: (i) ausência de má-fé; (ii) dependência econômica decorrente da percepção dos proventos de aposentadoria em valor inferior ao da referida pensão instituída pelo seu genitor; (iii) lei previdenciária não proibiria, à época, a percepção cumulativa das aposentadorias com a pensão civil, nem definiria, tampouco, o conceito de dependência econômica; e (iv) impossibilidade de impugnação do débito em face da ausência de informações sobre a atualização monetária, os juros e a multa.
5.	De todo modo, após a análise final do feito, a unidade técnica propôs a irregularidade das contas de Ruth Pereira Lima para condená-la ao pagamento do correspondente débito, além de lhe aplicar a subsequente multa legal.
6.	O MPTCU anuiu parcialmente, contudo, à referida proposta da Sefip, tendo sugerido, para tanto, a exclusão da aplicação da multa prevista no art. 57 da Lei n.º 8.443, de 1992, diante da prescrição da pretensão punitiva do TCU, já que teria transcorrido o prazo superior a dez anos para a ordem de citação em 26/6/2020.
7.	O TCU deve pedir licença, contudo, para, no presente momento, discordar da Sefip, pois, acolhendo o parecer do Parquet especial em maior extensão, deve passar a promover o arquivamento do feito diante da ausência dos pressupostos de constituição e desenvolvimento válido e regular do processo.
8.	Bem se sabe que a pensão civil instituída a partir do falecimento de Antônio Pereira Lima até exigiria a comprovação sobre a dependência econômica da beneficiária em relação ao servidor instituidor da referida pensão, em sintonia com o art. 217, inciso I, alínea "e", da Lei n.º 8.112, de 1992.
9.	Ocorre, contudo, que não restaria plenamente evidenciada a má-fé ou a prática de ato doloso pela beneficiária, até porque, em 2006: na declaração de acumulação de rendimentos (Peça 21, p. 24, do TC Processo 046.124/2012-8 - apensado) , ela teria expressamente informado a administração do TST sobre a percepção dos proventos pela Fundação de Artes do Estado do Rio de Janeiro, tendo o referido órgão federal mantido, contudo, o pagamento da aludida pensão até 2017.
10.	A aludida beneficiária não teria contribuído diretamente, então, para a manutenção do pagamento da referida pensão, até porque a suposta ausência de dependência econômica já poderia ter sido arguida pela administração pública lá em 2006, devendo o TCU observar, ainda, que, no momento da concessão da pensão civil em 2001, a beneficiária contava com a idade de 66 anos e, atualmente, estaria com aproximadamente 86 anos de idade.
11.	De todo modo, como a oitiva da beneficiária teria ocorrido no processo de pensão civil apenas em 2013, com a subsequente citação nesta TCE em 2020, tendo a falha sido perpetrada diretamente pela administração pública em 2001, sobressairia a evidente dificuldade de a beneficiária promover o pleno exercício da ampla defesa neste processo, até porque o ato de concessão teria sido praticado específica e diretamente pela administração pública, em 2001, a partir do falecimento do servidor-instituidor da pensão, gozando o referido ato, à época, da inerente presunção legal relativa de legitimidade. 
12.	Em face, pois, da ausência de plena evidência sobre a má-fé da beneficiária e em face, principalmente, desse longo decurso de 12 anos, para a oitiva no processo de pensão, e de 19 anos, para a citação nesta TCE, com o evidente prejuízo ao pleno exercício da ampla defesa pela beneficiária, o TCU pode promover o pronto arquivamento do presente feito pela ausência dos pressupostos de constituição e desenvolvimento válido e regular do processo.
13.	Diante, portanto, dos elementos de convicção até aqui obtidos neste processo, o TCU pode promover o arquivamento da presente tomada de contas especial, sem o julgamento de mérito, nos termos dos arts. 201, § 3º, e 212 do RITCU.
Ante o exposto, pugno pela prolação do Acórdão ora submetido a este Colegiado.
TCU, Sala das Sessões, em 25 de janeiro de 2022.
Ministro-Substituto ANDRÉ LUÍS DE CARVALHO 
Relator